【裁判字號】    98,台上,270
【裁判日期】    980226
【裁判案由】    確認派下權存在
【裁判全文】
最高法院民事判決              九十八年度台上字第二七○號
上  訴  人  高惠連（惠連祖公）祭祀公業
法定代理人  午○○
訴訟代理人  吳啟孝律師
被 上訴 人  甲○○
            丁○○
            戊○○
            庚○○
            辛○○
            癸○○
            子○○
            丑○○
            寅○○
            卯○○
            辰○○
            巳○○
上  訴  人  乙○○
            壬○○
            己○○
            丙○○
上 列四 人
共      同
訴訟代理人  林穆弘律師
上列十六人
共      同
訴訟代理人  徐南城律師
上列當事人間請求確認派下權存在事件，上訴人對於中華民國九
十七年二月二十日台灣高等法院第二審更審判決（九十六年度重
上更(一)字第五號），各自提起上訴，本院判決如下：
    主  文
原判決關於駁回上訴人乙○○、丙○○之上訴暨該訴訟費用部分
廢棄，發回台灣高等法院。
其他上訴駁回。
第三審訴訟費用，關於駁回其他上訴部分，由上訴人各自負擔。
    理  由
按祭祀公業條例已於民國九十七年七月一日施行，祭祀公業未依
該條例第二十一條、第二十二條規定向主管機關登記為祭祀公業
法人者，依本院最新見解，仍不失為非法人團體，自有當事人能
力。本件上訴人祭祀公業高惠連（惠連祖公）經查雖尚未辦理登
記為祭祀公業法人，且於原審係以其管理人午○○自己名義代為
訴訟行為，但該公業既屬非法人團體，具有當事人能力，即應逕
列其公業名義「高惠連（惠連祖公）祭祀公業」（下稱高惠連公
業）為上訴人，並以原管理人「午○○」為其法定代理人。合先
敘明。
其次，被上訴人甲○○以次十二人（下稱甲○○等十二人）及上
訴人乙○○以次四人（下稱乙○○等四人，並與甲○○等十二人
合稱為甲○○等十六人）起訴主張：高氏祖籍在福建安溪大平共
分十三房，來台者有十房（上長、下長、上二、上三、下三、上
四、下四、上五、下六、下八），在台十房於清朝咸豐年間募集
資金設立高惠連公業。依該公業數次向台北市政府民政局（下稱
北市民政局）申請核備檢附之公業派下權繼承慣例、派下子孫系
統表（下稱派下系統表）、沿革等資料之記載，顯示高惠連公業
係由十房子孫共同設立，各房子孫即均有派下權存在。伊等十六
人為十房中上派三房高佛成之後代，自應取得該公業之派下權。
詎其前主任委員高六龍（下稱高六龍）明知上情，卻故意漏列伊
等為派下，於民國六十四年間以偽造不實之公業沿革資料、派下
名冊及系統表向北市民政局申請核備辦理管理人變更登記及核發
派下員證明，經該局核准。伊等發現後多次洽請高六龍更正名冊
，並委請律師通知全體派下員於十日內召開派下員大會，將伊等
列為該公業之派下員，均遭置之不理等情。爰求為確認伊等對高
惠連公業派下權存在之判決。
上訴人高惠連公業則以：對造提出之伊公業沿革、安平高氏族譜
誌略（下稱高氏族譜）及學海書院與萬華高氏大宗祠（下稱高氏
大宗祠）之歷史淵源（下稱高氏歷史淵源）等資料均非真正，且
其中記載伊公業設立人、設立時間之內容，前後不一，又未證明
其等為伊公業之直系血親卑親屬及上派三房由何人參與公業之設
立暨其等為該設立人之男系子孫，自均無伊公業之派下權。縱認
其等確為高佛成祭祀公業之派下員，然此與伊公業派下員之認定
係屬二事。不能因其等曾任伊公業之管理人或為惠連公傳下之男
系子孫，即皆符合伊公業派下員之資格而有派下權存在等語，資
為抗辯。
原審就甲○○等十二人請求確認對高惠連公業之派下權存在部分
，廢棄第一審所為其等敗訴之判決，改判如其聲明，並維持第一
審對乙○○等四人不利之判決，駁回其四人之上訴，係以：高氏
來台之十房子孫出資購買高氏大宗祠，而高惠連公業係於清朝咸
豐年間設立，由前管理人高六龍於六十四年間向北市民政局申請
核備高惠連公業登記時，提出其參考高氏族譜、渤海高氏族譜等
資料製妥之派下系統表，即將之分為十大房，並列高萬鍾、高墀
材為其中上派三房（即積端）之派下。經勘驗兩造各自持有之高
氏族譜、渤海高氏族譜，除關於紀念相片及手寫部分外，其餘部
分之內容均相同等情，為兩造不爭執之事實。再依甲○○等十六
人提出之渤海高氏族譜及北市民政局於六十四年十二月四日辦理
高惠連公業公告徵求異議案所附派下系統表、及該公業繼承慣例
第一條記載之內容。足認高惠連公業屬合約字祭祀公業中之祖公
會性質，應以有出資之十大房男性子孫為限，始得繼承其派下權
。準此，經比對兩造各自提出之「高氏族譜」、「渤海高氏族譜
」二書中有關「高氏源流考」、「本土水源憶大平」、「高氏開
閩歷代祖上世系併附萬華宗祠創建歷史」（下稱高氏萬華宗祠創
建歷史）、「景美高姓集應廟小誌」、「萬華高氏宗祠來歷小誌
」、「上派三房佛成公祖祠來歷」、「上派四房佛福公祖祠來歷
」、「下派長房積傳公祖祠來歷」、「下派三房積淵公祖祠來歷
」、「下派四房積祥公祖祠來歷」、「上派四房貽椒公祖祠來歷
」各篇文章記載之內容均相同。且依證人高燦堂之證述及財團法
人海峽交流基金會九十一年四月二日函暨安溪縣大坪（平）高氏
宗親理事會覆函之內容，亦見由高惠連公業派下高烶深所編製之
「高氏族譜」內容，堪予採信。參以分別由高惠連公業及高六龍
印製、製作之高氏歷史淵源及沿革之內容，核與高氏族譜、渤海
高氏族譜二書內載之「高氏萬華宗祠創建歷史」、「萬華高氏宗
祠來歷小誌」二文極近似。而高惠連公業又承認高六龍係參考高
氏族譜、渤海高氏族譜之資料，據以製作派下系統表，則該二書
中關於高惠連公業設立經過之記載自屬真正。再觀諸高氏族譜中
關於「高氏萬華宗祠創建歷史」、「萬華高氏宗祠歷屆進主派下
調查- 歷屆進主小誌」二文與「高氏歷史淵源」內，就日治時期
明治年間，如何由包括上派三房在內之各房推舉代表開會決議，
按各房分攤醵金參仟餘圓，購買學海書院之記載，幾全相同或近
似並比對高惠連公業沿革所載之內容，益見高氏大宗祠係由高氏
在台子孫於戊申年即明治四十一年所醵資設立。另依高氏歷史淵
源一書內記載：「戊申年購買學海書院籌資參仟圓，有功高氏先
賢名錄中包括：上派三房：高烶祿、高愚陂、高鑑湖、高清江、
……。戊申年承買艋舺祖祠併建築，每房捐金及踴躍寄附金數目
：……上派三房：佛成祖派下，捐金五百八十元……」等內容。
核與高氏宗祠石碑上之記載及「高氏萬華宗祠創建歷史」一文中
記載之十九名裔孫姓名均相同，且其對於出資者分為派下及個人
，凡由派下出資者，稱為捐金，均未將派下出資者姓名詳細記載
，僅列名佛安祖派下……佛成祖派下等，顯與由個人出資者則列
姓名並稱寄附金有別。再參酌艋舺大宗祖祠之開會決議條規第二
、三、六、九、十三條明定由各房按租捐金，亦見該祀產係各房
以積立金出資，非屬私人財產。復依高惠連公業提出之派下全員
切結書、推舉書，派下系統表及六十四年十一月二十九日北市民
政局受理人民申請案件審查小組第四五次會議審查表內記載「…
…，其派下員共計一○四人，分為十大房，……」暨高六龍亡故
，該公業另推選管理人時，於九十年十一月二十三日提出聲請書
內載「……本公業係由大陸渡台十房子孫設立，由各房派下員自
行推選一名管理人或房長，為公業管理委員，……」等詞，足認
高惠連公業係由在台十房按房出資而設立，上派三房佛成祖公派
下為其出資人之一。而依高氏族譜中之「上派三房佛成祖祠來歷
」內關於創設沿革、創建祖祠及五十六年十二月二十二日派下臨
時代表大會會議記錄之記載，可知佛成祖公派下係以公租出資承
買及翻新高氏大宗祠，而無法區分係由其上派三房中何一房之子
孫個別出資，始以高佛成祭祀公業成為高惠連公業之設立人之一
，並採用投票選舉推派代表擔任管理委員或房長。是高佛成祭祀
公業既為高惠連公業之派下，則依高惠連公業規約（八十九年九
月十九日修正通過）中關於應以其男性直系血親卑親屬冠高姓者
，方有派下權之規定，經以高氏族譜、渤海高氏族譜及佛成公系
統表，暨甲○○等十六人提出之系統表、戶籍謄本，相互參照核
對結果，可認除乙○○等四人之戶籍謄本與系爭系統表不符，難
認係高惠連之直系子孫外，其餘甲○○等十二人均為高佛成、高
惠連之直系子孫，依該規約第三條規定，自均享有高惠連公業之
派下權。從而，甲○○等十六人請求確認對於該公業之派下權存
在，其中乙○○等四人部分因不能證明為該公業之直系血親卑親
屬，即不應准許，其餘甲○○等十二人，均屬有理，應予准許等
詞，為其判斷之基礎。
關於廢棄發回部分（即原審駁回乙○○、丙○○之上訴部分）：
按消極確認之訴，經確定判決，認法律關係成立予以駁回時，就
該法律關係之成立即有既判力；又為訴訟標的之法律關係，於確
定之終局判決中已經裁判者，就該法律關係即有既判力，當事人
雖僅於新訴訟用作攻擊防禦方法，法院亦不得為反於確定判決意
旨之裁判（本院二十二年上字第三八九五號、三十年上字第八號
判例意旨參照）。本件高佛成祭祀公業為高惠連公業設立人之一
，而依高惠連公業規約第三條規定，其直系男性子孫，即享有公
業派下權，為原審確定之事實。則上訴人乙○○、丙○○於原審
主張：伊等為佛成公一系之直系子孫，就高惠連公業自有派下權
，且經另件確認證書真偽事件，確認伊等就高佛成祭祀公業之派
下權存在確定等情，並提出另件原法院九十三年度上更(三)字第一
一四號、本院九十六年度台上字第一二八九號判決為證（原審重
上更(一)字卷一五二、一五五至一六五頁）。苟乙○○、丙○○均
為高佛成祭祀公業派下之直系男性子孫，確經法院終局判決確定
。其等之前述主張，是否無據？本件訴訟就其等二人對高佛成祭
祀公業有派下權存在之爭點，能否不受確定判決既判力之拘束而
為不同或相反之認定？其等對高佛成祭祀公業既有派下權存在，
而高佛成祭祀公業又為高惠連公業設立人之一，依高惠連公業規
約第三條之規定，得否謂乙○○、丙○○非為高惠連公業之直系
男性子孫而無派下權？即非無再事斟酌之餘地。原審未遑詳加研
求，遽以系統表所載內容，與戶籍謄本之記載資料不符，無法證
明為高惠連之直系子孫為由，而為乙○○、丙○○敗訴之判決，
尚嫌速斷，非無理由不備之違法。乙○○、丙○○上訴意旨，指
摘原判決關此部分為不當，求予廢棄，非無理由。
關於駁回上訴部分（即原審確認甲○○等十二人對高惠連公業之
派下權存在及駁回壬○○、己○○之上訴部分）：
原審依其採證、認事及解釋高惠連公業相關資料之職權行使而為
：該公業以有出資之十大房男性子孫為限，始得繼承其派下權。
而高佛成祭祀公業係高惠連公業設立人之一，並推派代表擔任管
理委員或房長。甲○○等十二人均為高佛成、高惠連之直系男性
子孫，依高惠連公業規約第三條之規定，均有該公業之派下權，
其等請求確認對該公業之派下權存在，即屬有理。至於壬○○、
己○○二人因不能證明其等均為高惠連公業之直系血親卑親屬，
對之自無派下權，其等之請求，為無理由，不應准許等論斷，因
予廢棄第一審所為甲○○等十二人敗訴之判決，改判如其聲明。
並維持對壬○○、己○○二人不利部分之判決，駁回其二人之上
訴，經核於法洵無違誤。高惠連公業及壬○○、己○○上訴意旨
，各自指摘原判決關此部分為不當，求予廢棄，非有理由。
據上論結，本件乙○○、丙○○之上訴為有理由；高惠連公業及
壬○○、己○○之上訴均為無理由。依民事訴訟法第四百七十七
條第一項、第四百七十八條第二項、第四百八十一條、第四百四
十九條第一項、第七十八條，判決如主文。
中    華    民    國  九十八  年    二    月  二十六  日
                      最高法院民事第三庭
                          審判長法官  蘇  茂  秋
                                法官  陳  碧  玉
                                法官  王  仁  貴
                                法官  張  宗  權
                                法官  吳  麗  女
      本件正本證明與原本無異
                                      書  記  官
中    華    民    國  九十八  年    三    月    十    日
                                                      Ｑ


司法院資訊處製作；財團法人民間司法改革基金會備份。
